行　政　法　院　判　決　　　　　　　　　　　　　八十七年度判字第一八八六號
　　原　　　告　甲○○
　　訴訟代理人　李文禎律師
　　被　　　告　經濟部中央標準局
右當事人間因新型專利舉發事件，原告不服行政院中華民國八十七年二月十九日台八
七訴字第○七九五三號再訴願決定，提起行政訴訟。本院判決如左︰
　　主  文
原告之訴駁回。
　　事  實
緣原告於民國八十三年六月二十日以其「除濕盒之新結構」係專為可重覆裝填使用而
設計之除濕盒結構，主要於盒蓋之內周緣板面設成微凸狀，配合該凸出板面設有多道
同心圓狀之凸出細環紋，盒蓋上透氣薄膜之緣面延伸覆蓋於細環紋面上，當盒蓋與盒
體相互鎖合後，可藉由凸出環紋面壓擠薄膜，使整個盒體之鎖合達到完全密封之效果
等情，向被告經濟部中央標準局申請新型專利，經被告編為第00000000號審
查，准予專利，於公告期滿審查確定後，發給新型第○九八七六三號專利證書。嗣蔡
承洲以本案之結構特徵於申請前已見於刊物，且未具增進之功效，有違專利法第九十
八條第一項第一款及第二項之規定云云，檢具日本昭00－00000號實用新案公
告及其摘頁中譯本（以下合稱引證一）、日本第七一四四一七號意匠案公告（以下稱
引證二）、日本白元股份有限公司生產之除濕劑桶樣品（以下稱引證三）、美商安麗
公司生產之天然Ｃ營養嚼片包裝罐（以下稱引證四）、美商Ocean Spray Granberrie
s,Inc.生產之果汁瓶及聯合報廣告影本（以下合稱引證五）、日本平三－三八一二九
號公開實用新案公告、說明書及摘頁中譯本影本（以下合稱引證六），對之提出舉發
。案經被告審查，為「本案舉發成立，應撤銷其專利權。」之審定，發給八十六年一
月十六日台專（判）○二○二七字第一○四六五五號專利舉發審定書。原告不服，提
起訴願、再訴願，遞遭決定駁回，遂提起行政訴訟，茲摘兩造訴辯意旨如次：
原告起訴意旨略謂︰一、查再訴願決定之理由歸納如下：1.維持並認同經濟部訴願決
定所有理由與看法，即訴願決定「以引證一、二、四、六可佐證本案係習知技術之運
用，不具進步性」之觀點被認同。2.再訴願時檢具之附件五至十二除濕桶樣品及照片
，與本案之判斷無關。3.本案盒體之厚度及細紋之數量並非專利要件。4.引證六盒體
亦有相當厚度及凹槽，凹槽與細紋屬等效設計，引證六凹槽與凸環設計，配合適當之
盒蓋，可達本案之功效。5.本案盒蓋內之細紋，僅為一般容器之蓋內細環特徵。6.本
案密封油圈與引證六之膠圈，其功效均在密封與固定，而密封之功能更為普遍。7.本
案利用盒體上之厚度設置細環紋以使透氣膜與盒體密合，其凸環設計雖與一般容器不
同，但顧慮密封功能之目的則相同，引證資料顯示之特徵及功能均與本案相同。8.盒
蓋之密封問題決定於內襯材料、盒蓋製作、材料與螺紋等因素，而非盒蓋之螺紋會造
成滲漏，所訴引證四之容器會漏水，其螺紋之設計不具功效云云，並不足採。9.本案
利用較寬之盒體，在其上緣設置細紋，並配合盒蓋內細環之設計，僅為習知技術之運
用，並未增進新功效，不具進步性。二、觀諸前述歸納理由，除其中第１點係維持原
決定，與第３點為對應本案專利範圍外，其餘或為推測、或無佐證、或為誤解，概非
事實，理由如下：1.前述歸納理由第２點，「再訴願時檢具之附件五至十二除濕桶樣
品及照片」（併呈除濕桶樣品，本次歸為附件七，共一箱），乃用以證明各級行政官
署所謂「本案僅為習知技術之運用，並未增進新功效，不具進步性」係屬謬誤，因所
附樣品，足堪證明在本案申請之前同種產品之中未見有完整之相似構造，但在本案之
後卻有跟進之追隨者，顯然本案之空間形態確有其功效增進之處。2.前述歸納理由第
４點，其中「凹槽與細紋屬等效設計，引證六凹槽與凸環設計，配合適當之盒蓋，可
達本案之功效。」，既非關係人於舉發時之引證陳述，亦非原處分及原決定之主張，
同時，關係人於舉發時並未舉證「適當之盒蓋」，依當事人舉證原則，該歸納理由第
４點當屬不成立。3.前述歸納理由５點，再訴願決定官署並未指明舉證為何，等同於
未舉證，而關係人於舉發時之引證五似與此點相呼應，但該引證五於訴願決定時已因
不具證據能力而不採信，再訴願決定既已維持原訴願決定，自無再引用該引證五之理
由，故該歸納理由第５點亦不應成立。4.前述歸納理由第６點，主要在討論本案之附
屬項，但在獨立項主要特徵及空間形態完全不同之前題下，爭議附屬項實無意義，何
況本案密封油封之設置形態確與舉發引證六之膠圈不同，該引證六之薄膜黏死在上面
，其機械原理與本案不同，至於膠圈僅係中間加工過程，該案中並未提及使用時膠圈
之用途。5.前述歸納理由第７點認為本案的特徵已見於引證案，但實際上各引證案個
別僅見本案一小部分之「局部構造」，並非本案整體之空間形態，而各引證案直接加
以拼湊亦無法得到本案，此點，在關係人之舉發書內亦未加以拼湊出本案，顯見該歸
納理由第７點亦違反當事人舉證原則。6.前述歸納理由第８點，有關螺紋密封之陳述
，原告以為既然原處分及原決定均模楜事實而「認為螺紋可以密封，從而認定引證四
可與本案有相同功效」，原告當然可舉反證證明「螺紋可不密封」，再訴願決定官署
雖振振有詞謂漏水非螺紋之故，但其亦間接而自相矛盾地承認「引證四會不會漏水與
螺紋無關，亦即螺紋與罐蓋是否會密封罐體無關」，換言之，「引證四無法證明螺紋
可以密封，從而引證四亦不具與本案相同之密封功效」，進而使其以「引證一、二、
四、六可佐證本案係習知技術之運用，不具進步性」之觀點不攻自破。7.前述歸納理
由第９點，為其前各論點之結論，既然其前之論點已難成立，該結論自不應成立。三
、復查關係人舉證之各引證（共六件），有些在各階段被引用或採信之內容並不一致
，如附件一所示，為其對照表，再詳述如下：1.引證二，關係人係以其和引證三同一
而引用並陳述許多，但原處分卻只採信其公告日期，對實際內容改採引證三，然而到
了訴願及再訴願階段，卻又採認其具有「透氣膜之裝設」；吾人如仔細審閱引證二，
可發現其僅是一件除濕盒盒體之新式樣案件，申請重點既在盒體外觀，雖其亦繪有剖
視圖，但僅限於盒體之剖面，完全看不到「透氣膜之裝設」，可見引證二與引證三為
不一樣的東西。2.引證四，關係人及原處分係主張「蓋體內頂面設細環紋」，但訴願
及再訴願階段發現該樣品之「蓋體內頂面」甚為平坦，乃改採「盒體邊緣設凸紋」；
而「盒蓋邊緣設凸紋」顯非當事人．．．關係人當初所主張者。3.引證六，關係人及
原處分皆針對本案專利範圍第三項（附屬項）（亦即膠圈），但訴願及再訴願階段則
改針對本案專利範圍第１項（獨立項）（亦即指透氣膜及凸紋），而此顯亦非當事人
．．．關係人當初所主張者。由上述比對可以看出引證四及引證六，實際上當事人（
關係人）當初所主張者在訴願及再訴願階段已被推翻，而訴願及再訴願決定關於引證
四及引證六部分，顯屬違法，因此，更可看出引證四及引證六毫無證據力，否則應不
會眾說紛紜。四、故小結上述，即訴願及再訴願決定「以引證一、二、四、六可佐證
本案係習知技術之運用，不具進步性」之觀點，將因引證二僅見外觀，而引證四、六
已為訴願及再訴願決定推翻而僅剩引證一可支持，但引證一僅揭示蓋體黏設半透膜之
構造，與本案「不僅設半透膜、更要在蓋體內頂面或＼及盒體上頂面設細環紋、且半
透膜要覆蓋過細環紋」之整體空間態樣，實無法相提並論，自無法證明本案有違專利
法。況且新型專利主要比較所請求專利範圍之整體空間態樣（即所有要件之交集），
是否為同種產品前所未見為要件，而非如發明專利必須有高度創新。亦即，只要新型
構造確為同種產品所無，而又較同種產品更具實用功效，應當可准新型專利。從而，
本案在整體空間態樣完全不同於習用品之情況下，迭遭原處分、訴願及再訴願決定官
署為「舉發成立」及「訴願駁回」和「再訴願駁回」，顯見原處分、訴願及再訴願決
定均屬不公不當與違法者。五、另外，原告認為：1.市場已為本案不具進步性提出反
證；既然被認定不具進步性，則為何本人產品獲准專利並推出市場後各同業即競相仿
冒﹖2.市場亦已為本案為習知技術轉用提出反證；既是習知技術轉用，為何在本人申
請專利之前，市面如附件七（再訴願附件五至十二）所示，皆無相同結構存在﹖他人
皆未思及﹖3.專利審查應以申請當時該產品之習用技藝水準為依據；一發明（或一新
型）於申請當時究竟解決何問題，應為世界各國（包括我國及歐美先進國家）於專利
審查時，作為有無進步性之依據，而非依審查員本身依審查當時情況為事後諸葛之推
測。4.螺紋無法密封，細環紋方可密封；螺紋會造成薄膜扭曲，及螺紋係開放性，其
不能作為密封之作用。細環紋則不同，係密封空間，可作為密封效果，一般罐蓋側面
使用螺紋，當極力迫緊「可」造成「密封」，係因螺紋旋轉使罐體頂面（以下稱下水
面）上昇到頂，而與罐蓋之內頂面（以上稱上平面）緊密抵迫，此時，罐蓋是否可密
封即取決於再訴願官署所謂「盒（罐）蓋之密封問題決定於內襯材料、盒蓋製作、材
料與螺紋等因素」，其中，材質與平面之微觀形態決定「密封之效果」，如附件八所
示，不論係（平）面形或（環）線形，因製作模造模具及材料本身之收縮，其「頂面
」或「頂緣」均不可能達到「真平」程度，而必然有凹凸點之分，更因材質關係，在
受外力之後，該「頂面」或「頂緣」會微量變形，但當以（環）線形較容易變形，因
此，當（引證物如附件八之Ａ圖所示）下平面與上平面抵緊時，當以兩平面之凸點互
抵，而兩平面之凹點處如恰相對應，即形成縫而使兩抵接平面無法完全密貼，即無
法密封。而反觀本案之細環紋（如附件八之Ｂ圖所示），因其頂緣受力時較易於變形
，整個細環紋之頂緣極容易對應擠嵌入罐蓋內頂面之對應凹點並與對應之凸點互抵，
顯然，具有密封之效果，是以習用一般罐蓋側面之螺紋，並非也不能對罐蓋與罐體之
密封產生直接之作用，此亦即為何本案已在盒蓋側面設置螺紋、卻仍然在罐體頂面（
平面）或＼及罐蓋之內頂面（平面）設計細環紋。5.引證六之膠圈５使用時之作用在
原文內容並未清楚交代；由其引證之圖三，僅係配合其中托盤（或內盒，未標號）或
盒體１具凹槽之形態，藉以方便其膠圈置入再熱熔密封其盒蓋，而其所謂薄膜係直
接黏固，顯見該膠圈５並非用以密封。6.「具有密封功能」不等於「具有密封效果」
；例如引證四，或許在初使用或極力旋迫螺紋，蓋體頂面與盒體內頂面可以暫時抵緊
，但是若使用多次以後或僅是正常旋緊螺紋，即根本無法密封，而一般人旋緊螺紋均
只會旋到感覺有緊度即停止，所以，引證四實無密封效果。7.引證證物為螺紋非細環
紋；引證四只見螺紋，沒有細環紋，引證一、二、六根本沒有細環紋。8.請求開庭，
當面辯明；原告履次要求出席訴願會議，當面釐清專業性之功能性（給原創者就創作
事實說明之機會）問題，然各級官署均未同意，而所為決定卻又未符事實，且影響原
告權益至鉅，原告因此強烈要求，被告等既無法明確舉證，請准予原告出席，當面辯
明。六、綜上所述，本案既和各引證例在功效與空間態樣（實施手段）上有所差異，
而各引證例所揭示之技術內容均無細環紋之設計，自然不足以證明本案違法，本案自
不應被舉發成立，原處分逕為舉發成立之審定，顯有未洽，而再訴願及訴願決定官署
逕予維持原處分，且再訴願及訴願決定官署逕予擴充解釋原引證一至六，亦屬草率與
不公、不當和已屬違反訴願法。為此，特提起行政訴訟，懇祈大院明察早日撤銷再訴
願及訴願決定及原處分，並命為舉發不成立之處分等語。
被告答辯意旨略謂︰一、起訴理由指稱「本案和各引證案在功效與空間態樣上有所差
異，而各引證案所揭示之技術內容均無細環紋之設計，不足證明本案違法」等云云。
惟查本局原審定引證三、引證五具證據力之理由，雖經訴願決定及再訴願決定不予採
信，然本案結構特徵中將透氣膜粘設於盒蓋內底面者仍見於引證一（日本實用新案公
報昭00－00000號），而本案於盒蓋內緣平底面或盒體口緣頂面預設數道凸出
之細環紋結構則見於引證四（美商安麗公司之天然Ｃ嚼片罐）之蓋體內頂面之環紋（
即為訴願決定、再訴願決定所稱之盒蓋邊緣凸緣，而非原告指稱盒蓋側面之螺紋），
本案複數細環紋僅係環紋之數量及尺寸上之改變，不具可專利性。故本案半透膜與蓋
底面黏設，蓋內周緣平底面或盒體口緣頂面設細環紋，皆為引證一、引證四之技術簡
單運用，本案可重複使用及密封之效果，亦可由引證一、引證四輕易思及，而不具進
步性。本案申請專利範圍第二項於盒蓋及盒本體之頂面皆設有相對稱之凹凸細紋，以
相互嚙合者，亦是可輕易思及，不具可專利性。本案申請專利範圍第三項於盒本體頂
板面外環緣之凹環槽套裝密封油圈者，見於引證六（日本實用新案公報平三－三八一
二九號），亦不具可專利性。二、再訴願時原告檢具之附件五－十二除濕桶樣品及照
片等，與本案之判斷無關，係再訴願決定辯明在。訴訟附件八之盒蓋與盒體抵緊密
封比較示意圖，是指當兩平面需對應之凹點與凸點互抵，才具密封效果，以證明引證
四罐蓋側面螺紋不能對罐蓋與罐體之密封產生直接作用等云云。然查引證四之蓋體內
頂面所設之係環紋而非螺紋，故所訴不足採信。綜上所述，本局所為本案舉發成立，
應撤銷其專利權之審定並無違法，本案原告之訴無理由，敬請判決駁回原告之訴等語
。
　　理  由
按申請前已見於刊物或已公開使用者，不得申請取得新型專利，為專利法第九十八條
第一項第一款前段之當然解釋。又同條第二項復規定，新型係運用申請前既有之技術
或知識，而為熟習該項技術者所能輕易完成且未能增進功效時，雖無同條第一項所列
情事，仍不得申請取得新型專利。本件原告於八十三年六月二十日以其「除濕盒之新
結構」係專為可重覆裝填使用而設計之除濕盒結構，主要於盒蓋之內周緣板面設成微
凸狀，配合該凸出板面設有多道同心圓狀之凸出細環紋，盒蓋上透氣薄膜之緣面延伸
覆蓋於細環紋面上，當盒蓋與盒體相互鎖合後，可藉由凸出環紋面壓擠薄膜，使整個
盒體之鎖合達到完全密封之效果等情，向被告申請新型專利，經被告編為第0000
0000號審查，准予專利，於公告期滿審查確定後，發給新型第○九八七六三號專
利證書。嗣蔡承洲以本案之結構特徵於申請前已見於刊物，且未具增進之功效，有違
專利法第九十八條第一項第一款及第二項之規定云云，檢具引證一至引證六之證據資
料，對之提出舉發。案經被告審查，以引證一揭露於蓋底面直接黏具半透膜之設計，
引證四、引證五於蓋體內頂面設細環紋之密封設計，本案半透膜與蓋底面黏設、蓋內
周緣設環紋，均為既有技術之運用，本案可重複使用及密封之效果，亦可由引證一輕
易思及，不具進步性；引證三與引證二之圖式相同，可相互佐證，該除濕劑容器之半
透膜黏設於盒蓋底面，盒體口緣有凸出之細環紋及半透膜延伸覆蓋之設計，與本案相
同；引證六公開在本案申請日前，其在卡合突緣上形成環狀溝並設膠圈之設計，可證
明本案申請專利範圍第三項之油圈設計為既有技術，本案申請專利範圍第二項凹凸環
紋相互嚙合之設計亦與引證五果汁罐蓋體與墊環之凹凸環紋嚙合構造相同，乃依專利
法第九十八條第一項第一款及第二項規定，為「本案舉發成立，應撤銷其專利權。」
之審定。原告不服，循序提起行政訴訟，主張：本案和各引證案在功效與空間態樣上
有所差異，而各引證案所揭示之技術內容均無細環紋之設計，不足證明本案違法等云
云。惟查被告原審定引證三、引證五具證據力之理由，雖經訴願決定及再訴願決定不
予採信，然本案結構特徵中將透氣膜粘設於盒蓋內底面者仍見於引證一（日本實用新
案公報昭00－00000號），而本案於盒蓋內緣平底面或盒體口緣頂面預設數道
凸出之細環紋結構則見於引證四（美商安麗公司之天然Ｃ嚼片罐）之蓋體內頂面之環
紋（即為訴願決定、再訴願決定所稱之盒蓋邊緣凸緣，而非原告指稱盒蓋側面之螺紋
），本案複數細環紋僅係環紋之數量及尺寸上之改變，不具可專利性，故本案半透膜
與蓋底面黏設，蓋內周緣平底面或盒體口緣頂面設細環紋，皆為引證一、引證四之技
術簡單運用，本案可重複使用及密封之效果，亦可由引證一、引證四輕易思及，而不
具進步性。本案申請專利範圍第二項於盒蓋及盒本體之頂面皆設有相對稱之凹凸細紋
，以相互嚙合者，亦是可輕易思及，不具可專利性。本案申請專利範圍第三項於盒本
體頂板面外環緣之凹環槽套裝密封油圈者，見於引證六（日本實用新案公報平三－三
八一二九號），亦不具可專利性。至再訴願時原告檢具之附件五－十二除濕桶樣品及
照片等，與本案之判斷無關，據再訴願決定明在。訴訟附件八之盒蓋與盒體抵緊
密封比較示意圖，是指當兩平面需對應之凹點與凸點互抵，才具密封效果，以證明引
證四罐蓋側面螺紋不能對罐蓋與罐體之密封產生直接作用等云云。然查引證四之蓋體
內頂面所設之係環紋而非螺紋，故所訴不足採信。又本件於訴願、再訴願機關審理時
，先後由經濟部二次送請國立中山大學審查結果，亦認本案之技術內容與引證案相同
，其結構相同，且不具功效之增進，因此不具新穎性及進步性，應不具新型專利之要
件，有該大學6.17.中系機字第二一二號函、9.19.中系機字第二○號函暨所附
審查意見書附於訴願卷可稽。原告所訴核不足採。從而，被告所為本案舉發成立，應
撤銷其專利權之審定，於法尚無違誤，一再訴願決定遞予維持，亦無不合。原告起訴
意旨，難謂有理由，應予駁回。又本件事證已臻明確，原告請求行言詞辯論，本院認
無必要，併予明。
據上論結，本件原告之訴為無理由，爰依行政訴訟法第二十六條後段，判決如主文。
中    華    民    國     八十七      年      九      月      十八       日
                    行 政 法 院 第 二 庭
                                審 判 長 評  事      徐  樹  海
                                         評  事      吳  明  鴻
                                         評  事      沈  水  元
                                         評  事      黃  合  文
                                         評  事      林  茂  權
右  正  本  證  明  與  原  本  無  異
                                         法院書記官  王  福  瀛
中    華    民    國     八十七      年      九      月      十九       日
